臺灣高等法院刑事判決　　　　　　　　96年度交上易字第64號
上　訴　人　臺灣桃園地方法院檢察署檢察官
被　　　告　乙○○
上列上訴人因被告過失傷害案件，不服臺灣桃園地方法院95年度
交簡上字第162號，中華民國96年1月4日第一審判決（聲請簡易
判決處刑案號：臺灣桃園地方法院檢察署94年度偵字第1639 9
號、第19823號），提起上訴，本院判決如下：
    主  文
上訴駁回。
    理  由
一、聲請簡易判決處刑意旨略以：被告乙○○於民國（下同）94
    年5月15日上午駕駛車牌號碼AX-0655號自用小客車，沿桃園
    縣楊梅鎮○○路○段往新屋方向行駛，本應注意車前狀況，
    隨時採取必要之安全措施，於行經楊新路1段366號「祐昌加
    油站」前，竟未注意車前狀況，作隨時停車之準備，適甲○
    （所涉過失傷害部分，另經原審判處拘役40日確定）駕駛車
    牌號碼0829-HG號自用小客車搭載其子曾宇璿，在佑昌加油
    站加油後欲駛離加油站迴轉往楊梅方向行駛，疏未注意迴車
    前應暫停並顯示左轉燈光或手勢，看清無來往車輛始得迴轉
    ，即逕自加油站駛出，欲向左方迴轉，被告乙○○與甲○見
    狀均閃避不及，致甲○所駕駛之前開自用小客車左前側輪胎
    位置車身，與被告駕駛之前述自用小客車右前側車頭保險桿
    發生碰撞，致甲○受有腦震盪未伴有意識喪失，臉、頭皮之
    挫傷等傷害，曾宇璿受有腦震盪未伴有意識喪失，臉、頭皮
    及頸之挫傷，除眼除外等傷害，因認被告涉犯刑法第284條
    第1項前段之過失傷害罪嫌。
二、按犯罪事實應依證據認定之，無證據不得認定犯罪事實。又
    不能證明被告犯罪者，應諭知無罪之判決，刑事訴訟法第15
    4條第2項、第301條第1項分別定有明文。又事實之認定，應
    憑證據，如未能發現相當證據，或證據不足以證明，自不能
    以推測或擬制之方法，為裁判基礎（參照最高法院40年台上
    字第86號判例）；再告訴人之告訴，本以使被告受刑事訴追
    為目的，故其陳述是否與事實相符，自應調查其他證據，以
    資審認，苟其所為攻擊之詞，尚有瑕疵，則在此瑕疵未予究
    明以前，即不能遽採為斷罪之基礎（參照最高法院69年台上
    字第1531號判例）；又認定犯罪事實所憑之證據，雖不以直
    接證據為限，間接證據亦包括在內，然而無論直接證據或間
    接證據，其為訴訟上之證明，須於通常一般之人均不致有所
    懷疑，而得確信其為真實之程度者，始得據為有罪之認定，
    倘其證明尚未達到此一程度，而有合理之懷疑存在而無從使
    事實審法院得有罪之確信時，即應由法院為諭知被告無罪之
    判決（參照最高法院76年台上字第4986號判例）。另按刑法
    上之過失者，係指行為人按其情節應注意，並能注意而不注
    意，或行為人對於構成要件事實，雖預見其發生而確信其不
    發生者而言，刑法第14條定有明文，是刑法上過失行為之成
    立，應以行為人對該過失行為所生之構成要件結果、因果歷
    程有客觀之預見可能性及主觀預見可能性，且行為人基於此
    預見之可能性，而有違反客觀上之注意義務而致構成要件事
    實發生者，始足當之。又按汽車駕駛人可信賴其他參與交通
    之對方亦能遵守交通規則，同時為必要之注意，謹慎採取適
    當之行動，而對於不可預知之他方參予交通者之違規行為，
    並無預防之義務（參照最高法院74年臺上字第4291號判例意
    旨）。
三、本件聲請簡易判決處刑意旨認定被告涉有過失傷害罪嫌，無
    非係以：告訴人甲○之指訴、診斷證明書、交通事故與行動
    電話使用情形問卷調查表、車禍事故現場照片等為其主要論
    據。訊據被告固坦承於94年5月15日上午10時50分許，駕駛
    車牌號碼AX-0655號自用小客車，行經桃園縣楊梅鎮○○路
    ○段366號「祐昌加油站」前，與告訴人甲○駕駛之車牌號碼
    0829-HG號自用小客車發生碰撞，致告訴人甲○及其子曾宇
    璿受有傷害等情，惟堅決否認有何過失傷害之犯行，並辯稱
    ：伊開車很注意車前狀況，對方從加油站臨時衝出來，當地
    並無號誌或缺口，任何一個人在此情形下都會發生車禍，伊
    一看到她衝出來就緊急煞車並閃避，但還是發生碰撞，伊並
    無任何過失等語。經查：
  (一)證據能力部分：
    1.按被告以外之人於審判外之言詞或書面陳述，除法律有規
      定者外，不得作為證據；又被告以外之人於審判外之陳述
      ，經當事人於審判程序同意作為證據，法院審酌該言詞陳
      述或書面陳述作成時之情況，認為適當者，亦得為證據，
      刑事訴訟法第159條第1項、第159條之5第1項分別定有明
      文。查本件關於證人即被害人甲○於警詢中所為有關被告
      犯行之陳述，固係被告以外之人於審判外所為之言詞陳述
      ，然被告於本院行準備程序中對上開證據之證據能力未表
      示爭執（見原法院95年11月8日準備程序筆錄），且經原
      法院於最後審理期日就上開警詢、偵訊筆錄逐一提示並告
      以要旨，被告就此部分證據之證據能力亦均未聲明異議，
      僅爭執其所述實在否（證明力），在本院審理中亦同，本
      院審酌證人甲○為本件被害人，親身經歷見聞本案車禍發
      生經過之全貌，其證詞對認定犯罪事實之存否有其必要性
      ，上開警詢筆錄之取得及製作過程，復查無違法取證之瑕
      疵存在，抑且證人甲○於原法院審理時業經傳喚到庭具結
      作證（見原法院95年12月21日審理筆錄），證述意旨核與
      警詢內容大致相符，亦即證人甲○於警詢中所為陳述已於
      審理時同受詰問檢驗，業可認非仍屬傳聞，引用其警詢中
      之陳述作為證據應屬適當，依刑事訴訟法第159條之5規定
      ，即有證據能力。
    2.另道路交通事故現場圖、道路交通事故調查報告表均係員
      警接獲報案後抵達肇事現場，依法執行實施勘察等職務後
      所製作以紀錄當時實見現場情形之紀錄文書，並無證據證
      明有何虛偽不實或明顯瑕疵等顯不可信之情況存在，依刑
      事訴訟法第159條之4第1款之規定，皆有證據能力；至卷
      附被害人甲○、曾宇璿之天成醫院診斷證明書，則為醫師
      於執行醫療業務時所需製作之證明文書，復無證據顯示該
      診斷證明書存有詐偽或虛飾之情事，核無刑事訴訟法第15
      9條之4第2款所定顯有不可信之特別情況，應得為證據；
      又車禍現場照片則係機械之方式所留存之影像，並非依憑
      人之記憶再加以轉述而得，要非供述證據，殊無「傳聞證
      據排除法則」之適用，此外，復無證據證明有何偽造、變
      造或違法取得之情事，且均與檢察官主張之事實具有關聯
      性，各該照片亦胥有證據能力。
  (二)實體部分：
　　1.被告於94年5月15日上午10時50分許，駕駛車牌號碼AX-06
      55號自用小客車，沿桃園縣楊梅鎮○○路○段往新屋方向
      行駛，於行經楊新路1段366號「祐昌加油站」前，與告訴
      人甲○所駕駛之車牌號碼0829-HG號自用小客車發生碰撞
      ，致告訴人甲○受有腦震盪未伴有意識喪失、臉頭皮之挫
      傷，車上乘客曾宇璿受有腦震盪未伴有意識喪失、臉、頭
      皮及頸之挫傷（眼除外）等傷害，而被告車損部位係在右
      前車頭，告訴人甲○所駕車輛受損部位係車頭左前葉子板
      處等情，業經被告自承不諱，並有道路交通事故現場圖、
      調查報告表各一份、天成醫院診斷證明書二份在卷可稽，
      堪認屬實。
    2.有關本件車禍發生之經過，證人即告訴人甲○於警詢時證
      稱：當時駕車到祐昌加油站加油，之後要左轉往楊梅交流
      道方向行駛，當時將車停在加油站出口處，直到左側完全
      沒有來車才將車輛緩緩起步，行駛到路中時，突然被告的
      車很快地行駛而來等語（見偵卷第20頁），另於原法院審
      理時證稱：當時在加油站加完油後橫越楊新路左轉到對向
      車道，有先在路口處停等（車停在白線後面，車頭離白線
      有2、3步距離），停在那邊等很久，看左右沒有來車才起
      步，開始起步要橫越楊新路到對向車道的期間一路上都沒
      有停留，等看到被告的車，要煞車已經來不及，因被告車
      速太快，兩車發生碰撞後伊就停車，所以車停位置就是二
      車碰撞處，當時伊車速約十幾到二十公里等語（見原法院
      95年12月21日審理筆錄），而被告亦稱：伊是沿楊新路直
      行，對方（即甲○）突然從伊右邊衝出來，伊發現時距離
      不到二台車之車身長等語（見同上審理筆錄），綜上，足
      認本件車禍發生前兩車之行車動線，被告係駕車沿楊新路
      一段直行，而證人甲○則係從加油站出口起步駛入道路，
      欲橫越楊新路左轉駛入對向車道之事實，堪以認定。
    3.又依據道路交通道路事故現場圖，肇事路段係雙向單線道
      ，路寬約3.6公尺，路幅非寬，可供迴旋空間不大，證人
      甲○欲在該處橫越道路左轉進入對向車道，顯需相當之時
      間並佔據大部分車道，自應注意正常行駛中之車輛，避免
      發生碰撞之危險。而證人甲○所稱：停在那邊很久，看左
      右至少50公尺內都無來車才以時速十幾二十公里速度起步
      ，對方車速很快等語（見同上審理筆錄），該路段車道不
      過3.6公尺，證人甲○僅需2至3秒鐘即可駛入對向車道，
      惟依據道路交通事故現場圖及現場照片所示，證人甲○所
      駕駛車輛車頭距離對向車道路面邊線約2公尺，仍成垂直
      狀態，僅車身及左前車輪稍微左偏，應係甫起步之狀態。
      另依事故調查報告表所示，該地限速為40公里，而被告車
      輛所留之煞車痕約8.8公尺，佐以一般公路汽車煞車距離
      、行車速度對照表加以計算，被告當時之車速亦約為40公
      里，足認被告並未超速，依40公里時速駕車前行，其每秒
      不過前進11.11公尺，3秒內不過僅33.33公尺，倘證人甲
      ○於欲駛入路面之前左右50公尺內均無來車，焉可能甫始
      入道路即遭以正常時速直行之被告駕車撞及左前葉子板？
      是被告辯稱證人甲○係突然從路邊衝出，應可採信。
    4.按汽車駕駛人駕駛車輛時，固然有注意車前狀況之義務，
      惟駕駛人所應負之注意義務，仍應受限於應注意且「能注
      意」，對於事出突然，非其所能注意防範之他人不可知之
      違規行為，則不得期待駕駛人有預防之義務；又按車輛行
      車起步前應注意前後左右有無障礙或車輛行人，並應讓行
      進中之車輛行人優先通行，道路交通安全規則第89條第1
      項第6款定有明文。是以本件被告依循其所屬道路動線直
      向前行，於行經楊新路1段366號加油站出口處時，恰原暫
      停路旁欲起步駛入車道之證人甲○駕駛車輛前行欲橫越楊
      新路左轉進入對向車道，依規定，證人甲○本應注意左右
      有無障礙或車輛行人，並應讓行進中之車輛行人優先通行
      ，換言之，證人甲○應禮讓屬直行車之被告先行，抑且，
      被告亦將信賴證人甲○必當如是，再者，證人甲○於原法
      院審理時復堅稱：停在那邊等很久等語（見原法院95年12
      月21日審理筆錄），客觀上更易使被告產生證人甲○將在
      該處繼續等候以讓其先行之信賴，是以證人甲○既欲反於
      此一信賴而搶道先行，自應在仍有相當之空間暨伴此所留
      之相當時間前即顯現客觀明確之癥兆，俾使被告能有充分
      之餘裕及時注意前方有行不由矩之他車以適採必要之應變
      措施。但觀諸卷附之現場照片及道路交通事故現場圖所示
      ，肇事路段雙向均為單線道，路寬約3.6公尺，肇事後甲
      ○所駕駛之自用小客車車頭距離對向車道之道路邊線約2
      公尺，佐以證人甲○所述：有先在路口處停等（車停在白
      線後面，車頭離白線有2、3步距離），沒車才前行，時速
      僅十幾二十公里，一發生碰撞後就停車等語，準此，縱令
      車停處即為兩車碰撞點，證人甲○起步後僅前行約7公尺
      【計算式：3.6公尺＋（3.6公尺－2公尺）＋1.8公尺（以
      1步約0.6公尺計算）＝7公尺】，酌採甲○所述之中間時
      速15公里計算之，甲○駕駛時間不過1.7秒左右，亦即從
      證人甲○違規搶先駛入路面之跡初現之際以迄碰撞時止，
      僅短短1.7秒左右，核屬轉眼瞬間之事，況上開數據尚係
      以純客觀、理性情況所計算出來，未加考量各個駕駛人面
      對前方狀況之反應能力、年齡、緊張情緒等主觀要件，從
      而，被告顯乏充分之時間可適採必要之應變措施，因之被
      告猝臨乍遇證人甲○此種違規之舉，客觀上要無從注意防
      範，自難謂被告有應注意且「能注意」卻未注意車前狀況
      之疏失。甚且，被告在見證人甲○未遵守應讓行進中車輛
      先行之規定突然竄出之際，業已閃避向左偏向、煞車，除
      據其供明外，並有卷附之現場照片及現場圖顯示被告煞車
      痕長達8.8公尺，碰撞後被告所駕之車斜停在分向限制線
      附近，車身1/2在對向車道上，且碎片集中散落在分向限
      制線附近等情，是被告見證人甲○駕車突然從路旁竄出，
      已採取相當應變措施避免危險之發生，惟仍不及防範，以
      致碰撞，則此車禍結果之發生，顯非被告可避免或防止，
      難認被告有何過失存在。
    5.綜上所述，被告既已於其行車過程中盡其應盡之注意義務
      ，且無證據證明被告有其他違規情事，被告所辯對於本件
      車禍之發生並無過失，堪予採信。從而公訴人所提出之證
      據並無法證明被告於本件車禍事故之發生存有何過失，或
      有何應注意之行車義務卻疏未注意之情形存在，此外，復
      查無其他積，堪認被告確有公訴人所指訴過失傷害之行為
      ，應認不能證明被告犯罪。
四、原審為被告無罪判決之諭知，於法尚無不合。檢察官上訴意
    旨略以：本件證人甲○所駕駛之自用小客車，於車禍當發生
    當時，係處於剛起步之狀態，車速自不可能過快，且觀諸本
    件二車車損之部位，被告所駕之自小客車係在右前車頭、告
    訴人甲○所駕之自小客車係左前側葉板之部分，當可推知係
    告訴人甲○駕車橫越馬路時，被告因閃避、煞車不及，方始
    撞上甲○所駕之自用小客車，再參諸道路交通事故現場圖與
    照片可知，車禍現場道路視線良好，被告行車時，實難謂其
    對於車前狀況之注意義務並無欠缺，縱或告訴人就本件車禍
    發生有較高程度之過失，然仍不能據此認被告就本件車禍之
    發生全無過失，原判決之認定自有違誤為由，指摘原判決不
    當。惟查，本件因告訴人駕駛自用小客車從加油站橫越馬路
    迴轉，本應注意左右有無障礙或車輛行人，並應讓行進中之
    車輛行人優先通行，然告訴人未能注意且禮讓左側直行方向
    之車況，致其左側葉子板撞擊被告所駕駛自用小客車右前車
    頭，且被告行車速度亦未超過該路段限速之限制，其係為閃
    避告訴人之自用小客車而向左偏向、煞車，被告已採取相當
    應變措施避免危險之發生，仍不及防範，難認被告有何過失
    ，此有道路交通事故現場圖、調查報告表及照片附卷可稽，
    並業經原審詳為論述明確，檢察官仍執前詞上訴，為無理由
    ，應予駁回。
據上論斷，應依刑事訴訟法第368條，判決如主文。
本案經檢察官沈世箴到庭執行職務。
中　　華　　民　　國　　96　　年　　3 　　月　　30　　日
　　　　　　　　　刑事第8 庭審判長法　官　鄭文肅
　　　　　　　　　　　　　　　　  法　官　陳貽男
　　　　　　　　　　　　　　　　  法　官　張明松
以上正本證明與原本無異。
不得上訴。
                                  書記官  陳玉嬋
中　　華　　民　　國　　96　　年　　4 　　月　　2 　　日
